【裁判字號】    90,自,66
【裁判日期】    900308
【裁判案由】    詐欺
【裁判全文】
臺灣臺中地方法院刑事判決                              九十年度自字第六六號
    自  訴  人  乙○○
    被      告  甲○○
右列被告因詐欺案件，經自訴人提起自訴，本院判決如左：
    主  文
甲○○無罪。
    理  由
一、自訴意旨略以：被告甲○○意圖為自己不法之所有，於民國（下同）八十七年二
    月十七日以向自訴人購買烏龍茶葉為由，而訂購數量五十斤之烏龍茶，貨款雙方
    約定總計新台幣（下同）八萬元，自訴人不疑有他，遂分別於八十七年二月十七
    日、二十四日及二十六日陸續依約送貨達五十斤；詎料，被告屆期並未依約給付
    貨款，並以轉售後買方尚未付清貨款為由藉故拖延，亦未主動與自訴人聯絡，嗣
    更避不見面，其間自訴人多次前往被告工作處所找尋，均大門深瑣而無所獲，自
    訴人再聲請支付命令方式催討，亦因無從送達予被告而無結果，自訴人至此始知
    受騙，因認被告涉有詐欺罪嫌云云。
二、按犯罪事實應依證據認定之，無證據不得推定其犯罪事實，又不能證明被告犯罪
    者，應諭知無罪之判決，刑事訴訟法第一百五十四條、第三百零一條第一項分別
    定有明文。又自訴人指訴是以被告受刑事訴追為目的，是其陳述是否與事實相符
    ，仍應調查其他證據以資審認，不得僅憑自訴人指訴遽令被告入罪，最高法院五
    十二年台上字第一三○○號判例可循。次按刑法第三百三十九條第一項之詐欺取
    財罪之成立，以意圖為自己或第三人不法之所有，以詐術使人將本人或第三人之
    物交付為要件，所謂以詐術使人交付，必須被詐欺人因其詐術而陷於錯誤，若其
    所用方法，不能認為詐術，亦不致使人陷於錯誤，即不構成該罪，迭經最高法院
    著有判例可循（最高法院三十年上字第八一六號、四十年台上字第二六○號判例
    參照）。申言之，須行為人主觀上有為自己或第三人不法所有之意圖，客觀上係
    以詐術使人將本人或第三人之物交付為要件；而所謂以詐術使人交付財物，必須
    行為人確有施用詐術，致被詐欺人因其詐術陷於錯誤，而交付財物之因果聯瑣；
    若行為人並未施用詐術，或所用方法不能認為詐術，或不致使人陷於錯誤，縱有
使人交付財物情事，亦與詐欺罪之構成要件不符。再者，民事債務當事人間，若
    有未依債務本旨履行給付之情形，在一般社會經驗而言，原因非一：其或因不可
    歸責之事由無法給付，或因得對他造合法主張抗辯而拒絕給付，甚至債之關係成
    立後，始行惡意遲延給付，皆有可能，非必出於自始無意給付之詐欺罪一端。再
    者，刑事被告依法不負自證無罪之義務，故在別無積極證據之情形下，自難違反
    上開規定，以被告單純債務不履行之狀態，推定其自始即有不法所有之意圖而施
    用詐術。
三、訊據被告甲○○固坦承有於上揭時地向自訴人洽購烏龍茶五十斤，貨款總額為八
    萬元，且業已收受該茶葉完畢，及迄今尚未支付貨款之事實，惟堅決否認有何詐
    欺犯行，辯稱：五十斤烏龍茶是賣給客戶，當時有記載於帳冊中，但因時隔過久
    而遍尋不著，且自訴人聲請支付命令我並未收到，我人在台北工作，確因經濟困
    難而一時無法清償貨款，我並無施用詐術，本件於獲悉自訴人告我後，我旋主動
    與自訴人聯繫並與其達成和解等語。
四、經查，本件自訴人與被告間之前並無任何交易，此次係因自訴人刊登報紙廣告徵
    求業務，被告來電應徵後始談成雙方之初次交易，嗣自訴人依約交付茶葉，被告
    亦親自簽收無訛等情，業據自訴人於本院調查時供述明確（見本院九十年二月二
    日訊問筆錄），核與被告上開所述情節相符，並有送貨單影本三紙在卷可憑，則
    此部分事實堪信為真。其次，自訴人既自承與被告間係初次交易，理應事先了解
    被告信用狀況及償債能力，縱認被告係應徵業務代為轉售茶葉，亦當熟悉其有無
    從事該項業務之經驗，或查詢其欲如何從事該項業務之計劃等等，然自訴人於允
    諾此次交易前既未從事查明工作，復於分批交貨後仍同意被告延緩付款，則顯然
    願意承擔日後催帳之風險，雖被告曾告知迨收齊貨款後會清償等語，惟尚難據此
    即認被告有施用詐術，蓋被告既係從事茶葉販售之商業活動之人，對於交易對象
    之信用能力、償債能力，自當先予以評估，既同意出售並依約交付茶葉，嗣後客
    戶未能清償貨款即謂客戶詐欺等情，顯與市場交易常情有違。再者，被告於接獲
    通知後旋與自訴人聯繫，而雙方達成和解，此有和解書一紙在卷可稽，復當庭取
    得自訴人之諒解等情，已據被告及自訴人陳明在卷。綜上所述，縱認自訴人確因
    被告未按期清償上開貨款，致自訴人因而受有損害屬實，然此僅為被告民事上債
    務不履行，且自訴人既欲與被告為買賣行為，即應考核其交易對象之信用及償債
    能力，苟未詳查而同意出售，嗣後遭受索債損失，即遽認被告詐欺，則其片面指
    訴，尚難採為不利於被告之認定基礎。是本件純屬民事債務糾紛，宜循民事程序
    救濟，要與上開詐欺取財罪之構成要件不合，此外復查無其他積極確切之證據足
    以證明被告有詐欺之事實，不能證明被告犯罪，自應為無罪之諭知，以示審慎。
據上論斷，應依刑事訴訟法第三百四十三條、第三百零一條第一項，判決如主文。
中      華      民      國    九十      年      三      月      八      日
                                    台灣台中地方法院刑事第七庭
                                        法  官  夏  一  
右正本證明與原本無異。
如不服本判決，應於判決送達後十日內向本院提出上訴狀，上訴於臺灣高等法院臺中
分院( 須附繕本 )。
                                        書記官
中      華      民      國    九十      年      三      月      八      日


司法院資訊處製作；財團法人民間司法改革基金會備份。
